【裁判字號】    96,上更(一),208
【裁判日期】    970114
【裁判案由】    違反毒品危害防制條例
【裁判全文】
臺灣高等法院高雄分院刑事判決     96年度上更(一)字第208號
上  訴  人  臺灣高雄地方法院檢察署檢察官
被      告  甲○○
指定辯護人  本院公設辯護人   孫妙岑
上列上訴人因被告違反毒品危害防制條例案件，不服臺灣高雄地
方法院91年度訴字第3203號中華民國92年7 月4 日第一審判決（
起訴案號：臺灣高雄地方法院檢察署91年度偵字第20300 號），
提起上訴，本院判決後，經最高法院發回更審，本院判決如左：
      主    文
原判決撤銷。
甲○○意圖販賣而持有第二級毒品，處有期徒刑伍年，扣案內含
有ＭＤＭＡ成分之錠劑拾陸顆（其中五顆另含有ＭＤＡ成分）均
沒收銷燬之。內含有愷他命（ketamine）成分之膠囊柒拾參顆均
沒收。
      事    實
一、甲○○明知ＭＤＭＡ、ＭＤＡ係屬毒品危害防制條例第2 條
    第2 項第2 款所列之第二級毒品，K 他命（ketamine）為同
    條項第3 款所列之第三級毒品，依法不得販賣或意圖販賣而
    持有，乃於民國91年6 月23日凌晨零時30分許被查獲前之不
    詳時地，購入第二級毒品ＭＤＭＡ（俗稱搖頭丸）錠劑16顆
    （橘色錠劑5 顆、藍色錠劑11顆，其中橘色錠劑5 顆另含有
    ＭＤＡ成分）、以及內含第三級毒品成分之愷他命（ketami
    ne）之膠囊73顆（紅/ 黃膠囊4 顆、深色膠囊1 顆、深綠/
    白色膠囊1 顆、綠/ 白膠囊67顆）而非法持有之，並將之連
    同其身分證、健保卡藏置在其所有之黑色腰包內，嗣起意販
    賣兜售而於91年6 月23日凌晨零時30分許，攜帶上開毒品前
    往高雄市前鎮區○○○路21號勾登ＰＵＢ，在該勾登ＰＵＢ
    前欲找尋買主，尚未著手販賣時，見高雄市政府警察局前鎮
    分局員警前來臨檢，其為避免其犯行遭警查獲，即將上開黑
    色腰包交予同在該處之不知情之友人鄭筱琪（已由檢察官另
    為不起訴處分確定）暫時保管，並吩咐鄭筱琪趕快跑，旋為
    警在鄭筱琪身上扣得上開腰包1 個（內有甲○○所有上開含
    第二級毒品成分之錠劑16顆暨其供意圖販賣而持有毒品犯罪
    所用之內含第三級毒品成分之膠囊73顆，及甲○○身分證、
    健保卡各1 張、吸食器1 支、帳冊1 小冊），鄭筱琪於警訊
    及檢察官偵查中供出甲○○交付上開腰包之經過，檢察官始
    查知上情。
二、案經臺灣高雄地方法院檢察署檢察官簽請偵查起訴。
      理    由
壹、程序事項:
一、按被告以外之人於審判外之言詞或書面陳述，除法律有規定
    者外，不得作為證據。又被告以外之人於審判外之陳述，雖
    不符前4 條之規定，而經當事人於審判程序同意作為證據，
    法院審酌該言詞陳述或書面陳述作成時之情況，認為適當者
    ，亦得為證據，當事人、代理人或辯護人於法院調查證據時
    ，知有第159 條第1 項不得為證據之情形，而未於言詞辯論
    終結前聲明異議者，視為有前項之同意，同法第159 條之5
    亦定有明文，證人鄭筱琪於其所涉之上開91年偵字第13268
    號刑事偵查案件之偵查中所為之供述，係被告以外之人於審
    判外所為之陳述，惟被告經合法傳喚未到庭，而公訴人及辯
    護人就前開審判外之陳述於本院準備程序中並未爭執其證據
    能力，迄言詞辯論終結前，亦未表示異議，本院審酌證人鄭
    筱琪陳述作成時之情況，核無違法取證及證明力明顯過低之
    瑕疵，認為以之作為證據為適當，亦認均有證據能力。
二、刑事訴訟法第159 條之4 規定: 「除前三條之情形外，下列
    文書亦得為證據：一除顯有不可信之情況外，公務員職務上
    製作之紀錄文書、證明文書。二除顯有不可信之情況外，從
    事業務之人於業務上或通常業務過程所須製作之紀錄文書、
    證明文書。三除前二款之情形外，其他於可信之特別情況下
    所製作之文書。」，本件上揭法務部調查局鑑驗通知書、高
    雄醫學大學附設中和紀念醫院檢驗報告等等係從事業務之人
    於業務上或通常業務過程所須製作之文書，經查亦無顯不可
    信之情況，上開文書應具有證據能力。
貳、實體事項:
一、被告甲○○經合法傳喚未到庭，惟據被告甲○○於原審、本
    院前審供承有於右揭時地將前開內裝有毒品之腰包交付鄭筱
    琪保管之事實，惟矢口否認有前揭意圖販賣而持有第二級毒
    品等犯行，辯稱：因為當天我穿風褲、短袖，沒有口袋，且
    當天提早到勾登ＰＵＢ，沒什麼人，就把證件寄放在「偉仔
    」那裡，後來警察臨檢，「偉仔」叫我把腰包交給鄭筱琪，
    腰包確實不是我的，如果我知道腰包內有搖頭丸，就不會拿
    給鄭筱琪云云。
二、然查：
(一)、被告如何於右揭時地將前開內裝含有第二級毒品ＭＤＭＡ成
    錠劑16顆（其中5 顆另含ＭＤＡ成分）、內含有第三級毒品
    愷他命（ketamine）成分膠囊73顆之腰包交予鄭筱琪暫時保
    管之事實，已據被告於檢察官偵查中、原審審理及本院前審
    調查審理中供認不諱，核與證人鄭筱琪於檢察官偵查中及本
    院前審審理中證述之情節相符（偵查卷第4 頁，本院前審卷
    第153-155頁）；且有上開內含有第二級毒品成分之錠劑16
    顆、內含有第三級毒品成分膠囊73顆扣案可資佐證，被告此
    部分之自白核與事實相符；被告確有將前開內裝有第二級毒
    品成分之錠劑及第三級毒品成分之膠囊之腰包交予鄭筱琪暫
    時保管之事實，已堪認定。
(二)、證人鄭筱琪於93年7 月13日本院前審審理中，在交互詰問中
    結證稱：「（黑色腰包如何來？）甲○○拿給我的」、「（
    有無聽過『偉仔』這個人？）沒有」、「（黑色腰包是誰的
    ？）甲○○」、「（那個腰包妳有無看過甲○○帶著？）有
    ，我看甲○○都帶著那個腰包）」、「（妳之前就有看過甲
    ○○帶著那個腰包？）是，之前他就有帶，他如果去那邊，
    他就會背著那個腰包」等語（見本院前審卷第153-156 頁）
    ；且更證稱：「（妳之前看過被告帶著同樣那個腰包嗎？）
    是的，我確定」、「（被告交給妳腰包時警察來了嗎？）是
    的」、「（被告為何把腰包拿給妳？）我也不知道，他就莫
    名奇妙拿給我，並說趕快跑，我就跑，我自己也覺得莫名奇
    妙」、「（妳知道甲○○有『偉仔』這個朋友？）不知道」
    等語（見本院前審卷第156-158 頁）。依證人鄭筱琪上開證
    述內容觀之，證人鄭筱琪並不認識綽號「偉仔」之人，亦不
    知被告有綽號「偉仔」之朋友。而被告迄今無法提出綽號「
    偉仔」之年籍資料供本院查證；參諸前開腰包除藏有右揭之
    毒品外，亦置有被告之身分證、健保卡各1 張，衡之常情，
    被告殊無於其外出時徒手攜帶身分證、健保卡，而於抵達前
    開勾登ＰＵＢ後再將之交付他人代為保管之理。況被告於前
    開時地見警前來臨檢時，其為避免其犯行遭警查獲，而將上
    開黑色腰包（其內亦有被告之身分證、健保卡）交予同在該
    處之鄭筱琪，亦與常情無違；綜上各情及一般經驗法則而論
    ，前開腰包、毒品應屬被告所有之事實，亦堪認定。
(三)、又前開錠劑、膠囊，經原審法院送高雄醫學院附設中和紀念
    醫院檢驗結果，認定送驗物品橘色錠劑5 顆、藍色錠劑11顆
    ，均含有ＭＤＭＡ成分（其中橘色錠劑5 顆另含有ＭＤＡ成
    分），屬第二級管制毒品；另紅/ 黃膠囊四顆、深色膠囊1
    顆、深綠/ 白色膠囊1顆、綠/ 白膠囊67顆均內含ketamine
    （即愷他命）成分，屬第三級管制毒品，此有該院92年6 月
    3 日管認可字第005 號檢驗報告1 份附卷可按（見原審卷第
    106 頁）。又被告意圖販賣而持有內含第二級毒品ＭＤＭＡ
    成分（俗稱搖頭丸）之錠劑16顆（其中橘色錠劑5 顆另含有
    ＭＤＡ成分）、內含第三級毒品愷他命之膠囊73顆等情，有
    高雄醫學院附設中和紀念醫院檢驗報告在卷（91年偵字第
    13268 號卷第10頁），如前所述。然稽諸卷附高雄醫學院附
    設中和紀念醫院，就上開錠劑及膠囊之另份檢驗報告（91年
    偵字第20300 號卷第8 頁），其所檢驗內含第三級毒品愷他
    命之膠囊計算為75顆，二者先後檢驗結果數量不盡相同，經
    本院再次函查原鑑定單位，經高雄醫學大學附設中和紀念醫
    院以96年10月22日高醫附科字第0960003297號函覆本院稱:
    1.91年9 月25日檢體紅黃膠囊5 顆，綠白膠囊68顆，因內含
    藥物種類較多，檢驗時需使用較多檢體，且可能未再以剩下
    者回填充至原先檢驗之膠囊，故92年5 月6 日之藥物膠囊顆
    數比91年9 月25日者各少壹顆。2.藥物檢驗均以氣體色層質
    譜分析，91年9 月紅黃膠囊及淺綠白膠囊內Ethenzamide ，
    又名Ethoxy benzamide( 如附件)均 屬解熱、鎮痛類藥物。
    至於91年9 月檢體檢出Salicylic acid，而92年5 月者未檢
    出，很有可能因膠囊內顆粒取樣不均勻所致，但不同時間檢
    驗均檢出有Ke tamine 。3.橘色錠劑91年9 月檢出MDA ，而
    92年5 月檢出MDMA及MDA 。因MDMA及MDA 均屬類似安非他命
    之中樞神經刺激劑，尿液中如檢出MDMA加上MDA 若總共＞
    500 μg/ML，則亦報告MDMA陽性。故本院認檢驗時數量產生
    差異是因檢驗時需使用較多檢體，而未再以剩下者回填充至
    原先檢驗之膠囊所致，故仍應認定被告持有之毒品數量為第
    二級毒品ＭＤＭＡ（俗稱搖頭丸）錠劑16顆（橘色錠劑5 顆
    、藍色錠劑11顆，其中橘色錠劑5 顆另含有ＭＤＡ成分）、
    以及內含第三級毒品成分之愷他命（ketamine）之膠囊73顆
    （紅/ 黃膠囊4 顆、深色膠囊1 顆、深綠/ 白色膠囊1 顆、
    綠/ 白膠囊67顆）。
(四)、本院前審將扣案之帳冊暨被告當庭書寫之筆跡、其平日書信
    2 張及被告收容資料卡、登記簿、訊問筆錄上被告之簽名等
    資料，送法務部調查局鑑定「扣案帳冊之筆跡與被告之筆跡
    是否相同？」，經該局函覆稱：「本案由於再次提供參對之
    甲○○平日書寫字跡中，仍欠缺與扣案帳冊相類同之筆跡資
    料，而庭寫之字跡又有刻意做作之虞，無法歸納確認書寫者
    之個性及慣性特徵，故依現有資料歉難鑑定」，有該局九十
    三年六月十七日調科貳字第09300244050 函附卷可稽（見本
    院前審卷第131 頁）。被告僅於本院前審調查時提出上開平
    日書信，迄今仍無法提出其他平日之字跡可供比對鑑定，本
    院自無從再檢具其他資料再送鑑定。而依上開法務部調查局
    函內容所載，雖無法證明扣案之帳冊內之筆跡為被告所書寫
    ，而無從認定被告有販賣第二級或第三級毒品予他人之犯行
    ；惟上開法務部調查局函件，仍無法執為被告有利之證據。
    至於證人鄭筱琪於本院前審審理中到庭雖另證稱：有聽過勾
    登ＰＵＢ的朋友說被告有在賣毒品，但我未看到被告在賣毒
    品等語（見本院前審卷第154 頁），證人鄭筱琪此部分證述
    之內容係屬聽聞證據，並無證據能力，自難依證人鄭筱琪上
    開聽聞之詞，即據以認定被告有販賣第二級或第三級毒品之
    末查，扣案之吸食器1 支，經送法務部調查局鑑定，結果未
    發現吸食器有清晰可供比對之指紋，有該局93年9 月21日調
    科貳字第09300346830 號鑑定通知書在卷（見本院前審卷第
    174 頁），既然該吸食器1 支已無清晰之指紋可供比對，則
    上開鑑定通知書亦難採為被告有利之證據。
(五)、又「認定犯罪事實所憑之證據，並不以直接證據為限，即綜
    合各種間接證據，本於推理作用，為認定犯罪事實之基礎，
    如無違背一般經驗法則，尚非法所不許（44年台上字第702
    號）」，本件被告坦承持有上開扣案毒品，且同行之鄭筱琪
    為被告女友，又當天被查獲之狀態為鄭筱琪手持被告突然交
    付內藏扣案毒品之腰包，而被告何以將腰包交付鄭筱琪，係
    因為突見警方臨檢所致，扣案毒品數量尚非少數，被告又將
    衡情非被告1 人所能立即施用完畢之毒品攜往人多複雜之勾
    登ＰＵＢ，可見被告係於購入施用之後，另行起意圖利販賣
    ，欲找尋買主，尚未著手販賣時，為警員當場逮捕應可認定
    ，而被告意圖販賣第三級毒品係違法行為，斟酌查禁犯罪之
    高風險與毒品之價格不斐，雖無法得知被告之販入與意圖賣
    出價格，但衡量上情被告應有意圖獲利益而販賣之情形甚明
    。被告前開所辯，係卸責之詞，不足採信，又本件被告否認
    犯罪，致無法查出其前開持有毒品之來源，故無確切之證據
    足以證明前開毒品係被告所販入暨其於販入之初即有販賣之
    意圖，雖無法論以販賣第二級、第三級毒品罪，以罪疑惟輕
    原則而言，仍應論以被告意圖販賣而持有第二級毒品罪及意
    圖販賣而持有第三級毒品罪。又按非法販賣海洛因等毒品之
    交易型態，有所謂「大盤」、「中盤」或「小盤」之分。其
    中「大盤」或「中盤」者，倘時機掌握得宜，或可查獲電子
    秤、帳冊、分裝袋等販賣工具，且因購買者眾，一旦事發，
    必有多數知情或買受人等可為證人。然在「小盤」與偶發之
    零星交易，因係一手交錢，一手交貨，交易方法簡單，對象
    不多，無須使用任何販賣工具，亦無記載帳冊之必要，故在
    本案中未扣得任何電子秤、分裝袋等與販賣毒品有關之工具
    ，亦無法為被告有利之認定。綜上所述，被告所辯不足採信
    ，犯行可以認定。
三、論罪科刑部分：
(1)、按行為後法律有變更者，適用行為時之法律；但行為後之法
    律有利於行為人者，適用最有利於行為人之法律，刑法第2
    條第1 項定有明文。次按有關新舊法之比較，應就罪刑有關
    之共犯、未遂犯、想像競合犯、牽連犯、連續犯、結合犯以
    及累犯加重、自首減輕暨其他法定加減原因（如身分加減）
    與加減例等一切情形，綜其全部罪刑之結果而為比較（最高
    法院95年第8 次刑事庭會議決議參照）。查於被告前開行為
    後，刑法第33條及第56條業經總統於94年2 月2 日修正公布
    ，並依刑法施行法第10條之1 規定自95年7 月1 日施行。職
    是，本件自應就被告行為前、後相關法律有修正者，依前揭
    規定暨決議意旨加以綜合比較以資適用。修正前刑法第33條
    第5 款規定「罰金：1 元以上」，修正後之刑法第33條第5
    款則規定「罰金：新臺幣1,000 元以上，以百元計算之」，
    是刑法分則及特別刑法中關於有罰金刑之規定者，在修法前
    最低度之法定刑係銀元1 元即新臺幣3 元，而在修法後則係
    新臺幣1,000 元，比較修正前後之規定，當以修正後前之規
    定較有利於行為人。從而，本件被告所犯毒品危害防制條例
    第4 條第3 項、第4 項之罪，其法定刑中既有罰金刑，揆諸
    上開說明，自應以修正前之刑法第33條第5 款規定對於被告
    較為有利。至於刑法第55條想像競合犯之文字修正，無關行
    為可罰性之變更，自不生新舊法比較之問題，而應直接適用
    裁判時法，合先敘明。
(2)、查ＭＤＭＡ、ＭＤＡ及愷他命（Ketamine）分別係屬毒品危
    害防制條例第2 條第2 項第2 、3 款所示附表二編號82、83
    、附表三編號19所示之第二級毒品、第三級毒品。核被告意
    圖販賣而持有前開含有ＭＤＭＡ、ＭＤＡ第二級毒品成分之
    錠劑及含有愷他命（Ketamine）成分之膠囊行為，係犯毒品
    危害防制條例第5 條第2 項之意圖販賣而持有第二級毒品罪
    ，及同條例第5 條第3 項之意圖販賣而持有第三級毒品罪。
    被告意圖販賣而同時持有第二級毒品及第三級毒品，係一行
    為觸犯2 罪名，為想像競合犯，應依刑法第55條規定應從一
    重之意圖販賣而持有第二級毒品罪處斷。
(3)、原審未加詳求，遽認以不能證明被告犯罪，而為被告無罪之
    諭知，自有未洽；檢察官上訴意旨，執此指摘原判決不當，
    為有理由，自應由本院將原判決撤銷改判。審酌被告前無犯
    罪前科，此次僅一時貪念而罹犯本罪，所持有之毒品數量非
    鉅，所犯情節尚非重大等一切情狀，爰量處如主文第二項所
    示之刑。又按毒品危害防制條例第2 條第2 項規定，毒品依
    其成癮性、濫用性及對社會危害性分為四級，並就製造、運
    輸、販賣、意圖販賣而持有、以非法方法使人施用、引誘他
    人施用及轉讓等不同品項毒品之行為，分別定其處罰。至施
    用或持有第三、四級毒品，因其可罰性較低，故予除罪化，
    僅就施用及持有第一、二級毒品科以刑罰。惟鑑於第三、四
    級毒品均係管制藥品，特於同條例第11條之1 明定無正當理
    由，不得擅自持有；第18條第1 項後段復規定查獲之第三、
    四級毒品，無正當理由而擅自持有者，沒入銷燬之。從而，
    依同條例第18條第1 項後段應沒入銷燬之毒品，專指查獲之
    施用、持有第三、四級毒品而言；倘係查獲之製造、運輸、
    販賣、意圖販賣而持有、以非法方法使人施用、引誘他人施
    用或轉讓之第三、四級毒品，既屬同條例相關法條明文規定
    處罰之犯罪行為，即非該條項應沒入銷燬之範圍。又同條例
    第19條第1 項所定「供犯罪所用或因犯罪所得之物」，係指
    犯第4 條至第9 條、第12條、第13條或第14條第1 項、第2
    項之罪所用或所得之物，不包括毒品本身在內，自不得為第
    三、四級毒品之沒收依據（以犯第4 條第3 項販賣第三級毒
    品罪為例，其供犯罪所用之物，當指「供販賣第三級毒品所
    用之物」而言；第三級毒品本身為販賣之標的，為遂行販賣
    該毒品使用之物，始屬「供犯罪《犯第4 條第3 項之販賣第
    三級毒品罪》所用之物」，其理至明）。同條例對於查獲之
    製造、運輸、販賣、意圖販賣而持有、以非法方法使人施用
    、引誘他人施用及轉讓第三、四級毒品之沒收，並無特別規
    定，如其行為已構成犯罪，則該毒品即屬不受法律保護之違
    禁物，應回歸刑法之適用，依刑法第38條第1 項第1 款之規
    定沒收之（95年度台上字第911 號判決參照）。本案扣案之
    具有ＭＤＭＡ、ＭＤＡ第二級毒品成分之錠劑16顆，應依毒
    品危害防制條例第18條第1 項前段規定併宣告沒收銷燬之；
    另扣案之愷他命（Ketamine）73顆，為被告所有，供被告犯
    罪所用之物，依刑法第38條第1 項第1 款之規定沒收之。至
    扣案之腰包1 個、甲○○身分證、健保卡各1 張、吸食器1
    支、帳冊1 本，均無法證明係供被告犯罪所用或供犯罪預備
    之物，依法均不另為沒收之諭知。
四、被告經合法傳喚，無正當理由不到庭，爰不待其陳述，逕行
    判決。
據上論結，應依刑事訴訟法第369 條第1 項前段、第364 條、第
299 條第1 項前段，第371 條、毒品危害防制條例第5 條第2 項
、第3 項、第18條第1 項前段，刑法第2 條第1 項、第11條、第
55 條 ，第38條第1 項第1 款，判決如主文。
本案經檢察官姜麗儒到庭執行職務。
中    華    民    國    97    年    1     月    14    日
                  刑事第八庭    審判長法  官  李炫德
                                      法  官  李政庭
                                      法  官  簡志瑩
以上正本證明與原本無異。
如不服本判決應於收受本判決後10日內向本院提出上訴書狀，其
未敘述上訴理由者，並得於提起上訴後10日內向本院補提理由書
狀（均須按他造當事人之人數附繕本）「切勿逕送上級法院」。
中    華    民    國    97    年    1     月    14    日
                                      書記官  白  蘭
附錄本判決論罪科刑法條：
毒品危害防制條例第5條第2項、第3項
意圖販賣而持有第一級毒品者，處無期徒刑或 10 年以上有期徒
刑，得併科新臺幣 7 百萬元以下罰金。
意圖販賣而持有第二級毒品者，處 5 年以上有期徒刑，得併科新
臺幣 5 百萬元以下罰金。
意圖販賣而持有第三級毒品者，處 3 年以上 10 年以下有期徒刑
，得併科新臺幣 3 百萬元以下罰金。


司法院資訊處製作；財團法人民間司法改革基金會備份。
